Inventaris van het archief van de Koninklijke Landmacht: Infanterie: Divisies, Regimenten en andere Eenheden, 1814-1940
Nationaal Archief, Den Haag
Landmacht Infanterie: Diverse Onderdelen
Infanterie-onderdelen
1814-1940
oudste stuk - jongste stuk: 1814-1940
D23331
1142 inventarisnummer(s); 32,25 meter
Normale geschreven, getypte en gedrukte documenten, geen bijzondere handschriften. Wel bevat het archief enkele kaarten en tekeningen.
Nationaal Archief, Den Haag
Commandant van het Verenigd Legercorps te Velde; Corps d'Armée tot bezetting van België, 3e Mobiele Brigade; Gedelegeerde naar de onderhandelingen met België over de regeling van Militaire Verbindingen met Maastricht; Hoofdregelingsbureau van de Regimenten Infanterie; Landweerinfanterie, Bataljons; Regiment Grenadiers; Regiment Grenadiers en Jagers; Regiment Jagers; 1e Depot Infanterie; 1e Divisie Infanterie; 1e Regiment Infanterie, Grensbataljon; 11e Regiment Infanterie; 12e Regiment Infanterie; 12e Regiment Infanterie, Grensbataljon; 13e Regiment Infanterie; 13e Regiment Infanterie, Bataljons; 13e Regiment Infanterie, Depotcompagnie; 13e Regiment Infanterie, Mitrailleurpeloton; 13e Regiment Infanterie, Schoolcompagnie; 14e Regiment Infanterie; 15e Regiment Infanterie; 17e Regiment Infanterie, Grensbataljon; 18e Regiment Infanterie; 18e Regiment Infanterie, Bataljons; 18e Regiment Infanterie, Grensbataljon; 19e Regiment Infanterie; 2e Depot Infanterie; 2e Divisie Infanterie; 2e Regiment Infanterie; 2e Regiment Infanterie, Bataljons; 2e Regiment Infanterie, Detachement Maastricht; 2e Regiment Infanterie, Specialistencompagnie; 21e Regiment Infanterie; 3e Depot Infanterie; 3e Divisie Infanterie; 3e Regiment Infanterie; 3e Regiment Infanterie, Bataljons; 36e Regiment Infanterie, Bataljons; 39e Regiment Infanterie, Bataljons; 4e Depot Infanterie; 4e Regiment Infanterie; 4e Regiment Infanterie, Bataljons; 42e Regiment Infanterie; 43e Regiment Infanterie; 44e Regiment Infanterie; 45e Regiment Infanterie; 5e Afdeling Infanterie; 5e Depot Infanterie; 5e Regiment Infanterie; 5e Regiment Infanterie, Bataljons; 51e Regiment Infanterie, Bataljons; 54e Regiment Infanterie, Bataljons; 55e Regiment Infanterie, Bataljons; 6e Depot Infanterie; 6e Regiment Infanterie, Bataljons; 60e Regiment Infanterie, Bataljons; 7e Depot Infanterie; 7e Regiment Infanterie; 8e Depot Infanterie; 8e Regiment Infanterie; 9e Regiment Infanterie
Dit archief bestaat uit de deelarchieven van diverse onderdelen van de Landmacht Infanterie op verschillende niveaus, zoals regimenten (waaronder de Grenadiers en Jagers), bataljons, divisies etcetera, voor de periode 1814-1940. Het bevat onder andere stukken betreffende de Belgische afscheiding en de mobilisatie rond de Eerste en Tweede Wereldoorlog. Verder bevat het vele stukken correspondentie, rapporten en orders, stukken betreffende inspecties van personeel en materieel, verloven, ontslagen, pensioenen, onderscheidingen, grensbewaking, militaire rechtspraak en militaire oefeningen.
Archiefvorming
Geschiedenis van de archiefvormer
De Infanterie-divisies 1814-1818 (1819)
Onmiddellijk na zijn terugkeer op vaderlandse bodem zette de Soevereine Vorst zich aan het op de been brengen van het Nederlandse leger. Bij besluit van 20 december 1813 werd het "Reglement van Algemeene Volkswapening" vastgesteld, op 30 december 1813 volgde het Reglement van Krijgstucht, en op 9 januari 1814 werd de organisatie van het staande leger vastgesteld
Recueil Militair bevattende de wetten, besluiten en orders betreffende de Koninklijke Nederlandsche Landmagt (voortaan: RM) 1813-1814 p. 1 e.v., p. 18 e.v. en p. 74 e.v.
. Dit ijlings op de been gebrachte militaire apparaat werd als "Mobiel Corps d'Armée", d.w.z. in gemobiliseerde vorm, in de zuidelijke delen van de Noordelijke Nederlanden gedeployeerd onder het commando van de erfprins van Oranje. Bij diens afwezigheid fungeerde gen.maj. De Cornabé als opperbevelhebber
ARA-2 Oorlog inv.nr. 46 verbaal van 10 juni 1814 nr. 21a, en inv.nrs. 13796, 13798 en 13800 (indices) onder Organisatie, Mobiel Corps d'Armée.
.
Het "Mobiel Corps d'Armée" werd in juni 1814 ontbonden. Een gedeelte van de bataljons ervan werd op vredesvoet gebracht, een ander gedeelte aangewezen om drie brigades te vormen, bestemd voor de bezetting van de Zuidelijke Nederlanden. De Soeverein der Noordelijke Nederlanden zou immers, uiteindelijk ingaande 1 augustus 1814, krachtens delegatie door de geallieerde mogendheden het voorlopig bestuur over de Zuidelijke voeren. Het "Corps d'Armée tot bezetting van België" kreeg de samenstelling die in bijlage 1 is weergegeven
ARA-2 Oorlog inv.nr. 46 verbalen van 10.6.1814 nr. 21 en 21a, inv.nr. 47 verbaal van 12 juni 1814 nr. 2, inv.nr. 50 verbaal van 23 juni 1814 nrs. 23-35 verwijzend naar Soeverein Besluit van 22 juni 1814 nr. 67.
.
De eerste brigade werd krachtens kabinetsorder van de Souverein van 21 februari 1815 nr. 28 ontbonden. Op het moment van die order bevond de brigade zich reeds op voet van vrede en was gelegen in Maastricht/Venlo. De ontbinding werd geëffectueerd in maart 1815
ARA-2 Oorlog inv.nr. 128 verbaal van 24 februari 1815 nr. 52, inv.nr. 136 verbaal van 23 maart 1815 nr. 21.
.
Eveneens in maart werd de Nederlandse krijgsmacht opnieuw gemobiliseerd in verband met de terugkeer van Napoléon in Europa en de hervatting van de krijgsverrichtingen. De twee overgebleven bezettingsbrigades in België alsmede op vredesvoet verkerende legereenheden werden gereorganiseerd in drie divisies Infanterie, een "Indiaanse" (d.w.z. samengesteld uit troepen bestemd voor Oost- en West-Indië) brigade Infanterie, één brigade zware en twee brigades lichte cavalerie. Daarbij werd de bestaande 3e mobiele brigade uitgebouwd tot de 1e divisie, met behoud van de bevelhebber gen. maj. Stedman. De formatie van de Infanteriedivisies is in bijlage 2 weergegeven. Dit Koninklijk Nederlands Leger te velde kwam te staan onder bevel van prins Frederik, die onder algeheel opperbevel van de kroonprins stond. Prins Frederik aanvaardde zijn commando op of omstreeks 1 april en maakte in zijn algemene order nr. 1 de samenstelling van het Nederlandse leger te velde bekend
ARA-2 Oorlog inv.nr. 136 verbalen van 25 maart 1815 nrs. 1, 11, 21 en 22; voorts nr. 1094 van deze inventaris, generale order van prins Frederik nr. 1 van 4 april 1815.
.
Bij KB van 25 februari 1817 litt. P 3 werd de inrichting van infanterie en cavalerie in divisies en brigades herzien. De divisie-indeling van de infanterie is weergegeven in bijlage 3
KB van 25 februari 1817 litt. P3, in: ARA-2 Oorlog inv.nr. 330, verbaal van 1 maart 1817 nr. 71.
. Lang duurde deze toestand niet: bij KB van 21 december 1818 nr. 1, art. 1, werd de divisie-structuur van de infanterie en cavalerie uit bezuinigingsoverwegingen opgeheven
RM 1818 II p. 165, waar het nummer van het KB niet wordt afgedrukt; zie Algemeen Rijksarchief, Tweede Afdeling, "De archieven van de Algemeene Staatssecretarie en van het Kabinet des Konings met daarbij gedeponeerde archieven over 1813-1840, 's-Gravenhage (niet gepubliceerd) 1938 herzien 1982, codenummer 2.02.01 (voortaan: ARA-2 Staatssecretarie) inv.nr. 733.
.
De Infanterie-divisies 1828-1850
Ruim tien jaar na de opheffing van de divisie- en brigade-indeling bij de infanterie werd besloten tot herinvoering: bij KB van 30 juni 1828 nr. 99 werd de infanterie ingedeeld in vijf divisies, elk verdeeld in twee brigades. Meer dan een jaar later, bij missive van de minister van Oorlog van 17 september 1829 nr. 20, werd de nadere uitvoering daarvan bekend gemaakt. Inmiddels was bij KB van 7 juli 1829 nr. 104 het aantal afdelingen (de voorgangers van de latere regimenten) infanterie met één vermeerderd tot 18 en waren een afdeling grenadiers en twee bataljons jagers opgericht. De formatie van de infanterie zoals die in september 1829 werd bepaald en per 1 december aanvolgend gerealiseerd diende te zijn, is weergegeven in bijlage 4
RM 1829 p. 98, 136; ARA-2 Oorlog inv.nr. 2299 verbaal van 17 september 1829 nr. 20; ARA-2 Staatssecretarie inv.nr. 3221, KB 7.7.1829 nr. 104.
. Daarbij bleef overigens de geprojecteerde 5e divisie vooreerst beperkt tot de omvang en status van een (reserve)brigade.
Bij KB van 28 december 1829 nr. 86 werden vervolgens gedetailleerde instructies voor de divisie- en brigadegeneraals vastgesteld. In het uitvoeringsbericht van het departement van Oorlog van 6 februari 1830 nr. 14 kregen de brigadegeneraals die tevens provinciale commandanten waren, tegelijk de opdracht om hun provinciale commando's over te dragen en hun brigadecommando's te aanvaarden
RM 1830 I p. 10 en 13, en ARA-2 Oorlog inv.nr. 2373 verbaal van 6 februari 1830 nr. 14.
.
De Belgische opstand van augustus 1830 leidde uiteraard tot desintegratie van de uit Belgisch personeel bestaande Infanterie-afdelingen. Bij de KB's van 12 november 1830 nr. 38, 20 november 1830 nr. 6 en 5 december 1830 nr. 61 werden dan ook de 1e, 3e, 4e, 6e, 11e, 15e en 16e afdeling opgeheven, waarbij voorzoveel nodig voorzieningen werden getroffen voor de herindeling van het resterende personeel. Het KB van 12 december 1830 nr. 8 stelde vervolgens de overblijvende formatie van de infanterie vast. Dit KB refereert aan het KB van 7 juli 1829 nr. 104 voor wat betreft de indeling in divisies en brigades; herschikking lijkt niet te hebben plaatsgevonden. De formatie van de infanterie per 12 december 1830 is weergegeven in bijlage 5
RM 1830 II p. 170 en 175, 206, 231 en 266.
.
Herziening van de divisie- en brigadestructuur vond plaats bij KB van 22 maart 1831 nr. 19 uitgevoerd bij ministeriële beschikking van 23 maart 1831 nr. 39. Ten behoeve van het mobiele leger en in verband met het feit dat prins Frederik het opperbevel daarover zou hervatten, zou de infanterie herschikt worden over drie divisies, ieder van twee brigades, met dien verstande dat de 1e en 2e divisie onmiddellijk zouden worden geformeerd, de 3e zo spoedig mogelijk. Ook de divisie- en brigadecommandanten werden reeds aangewezen. De onderschikking van de afdelingen Infanterie aan de brigades werd overgelaten aan de opperbevelhebber. Diens eerste dagor¬der voor het Leger te Velde, gedateerd 25 maart 1831, voorzag daarin op de voet die is weergegeven in bijlage 6
RM 1831 I p. 230; ARA-2 Oorlog inv.nr. 2606 verbaal van 23 maart 1831 nr. 39; ARA-2 Veldtochten, archief van de Opperbevelhebber van het Leger te Velde 1830-1839 inv. nr. 153 p. 101. Reeds spoedig na deze dagorder is er sprake van een "reserve-divisie", die echter in de formele besluitvorming niet eerder terug te vinden is dan in 1834.
.
Pas in 1834 werd de indeling van de infanterie weer officieel herzien. Bij KB van 25 juli 1834 nr. 87 uitgevoerd bij ministeriële beschikking van 4 augustus 1834 nr. 6 werd de formatie van de infanterie bepaald zoals weergegeven in bijlage 7
RM 1834 I p. 254.
.
Na de vrede van Londen viel ook de infanterie ten prooi aan de opvolgende bezuinigingsgolven. Eerst bepaalde het KB van 8 september 1839 nr. 4 uitgevoerd bij ministeriële beschikking van 11 september 1839 nr. 12, refererend aan het KB van 7 juli 1829 nr. 104, dat de infanterie zou worden gereduceerd tot:
de afdeling grenadiers,
de twee bataljons jagers,
10 afdelingen Infanterie volgens de opzet van 1829, ieder bestaand uit drie veldbataljons, één reservebataljon en één schoolcompagnie,
het algemeen depot der landmacht, en
de garnizoenstroepen.
De bestaande 12e, 13e, 14e en 17e afdelingen Infanterie werden omgenummerd tot 1e, 3e, 4e en 6e. De 18e afdeling werd opgeheven. Twee veldbataljons ervan zouden worden toegevoegd aan de 4e en 6e afdeling en het overige personeel zou worden herplaatst bij voortbestaande afdelingen. Ook in de herverdeling van de afdelingen over de divisies en brigades werd voorzien, op de voet zoals weergegeven in bijlage 8. Bij KB van 25 oktober 1839 nr. 127 werd tevens een nieuwe instructie voor de divisie- en brigadecommandanten vastgesteld
RM 1839 p. 50 en 71.
.
Het KB van 6 maart 1841 nr. 85 uitgevoerd bij ministeriële beschikking van 26 maart 1841 nr. 18 herdoopte de afdelingen Infanterie in regimenten. Bezuinigingen werden vooral gerealiseerd door reductie van de omvang der regimenten. De twee bataljons jagers van voorheen werden in één regiment samengevat, en de garnizoenstroepen tot één bataljon geformeerd. Wijzigingen in de divisie- en brigade-indeling en -samenstelling werd niet aangebracht
RM 1841 p. 85 e.v.
.
Dat geschiedde wel in 1843. Bij KB van 15 oktober 1843 nr. 4 uitgevoerd bij ministeriële beschikking van 17 oktober 1843 nr. 18b ingaande 1 november aanvolgend, werden eerst de regimenten grenadiers en jagers samengevoegd tot één regiment grenadiers en jagers. De regimenten nrs. 9 en 10 werden als zodanig opgeheven terwijl de samenstellende bataljons werden verdeeld over de resterende 8 regimenten. De omvang van de reservebataljons der regimenten werd verminderd. De aldus gehergroepeerde regimenten zouden worden ondergebracht in 2 divisies van ieder 2 brigades, alsmede een reservebrigade.
Vervolgens regelde het KB van 17 oktober 1843 nr. 56 uitgevoerd bij ministeriële beschikking van 25 oktober 1843 nr. 2B de divisie- en brigadestructuur nader. De bestaande divisies werden opgeheven en twee nieuwe gevormd, waarin de bestaande brigades van de "oude" divisies, onder wijziging van hun benaming, werden herplaatst, e.e.a. volgens het schema vermeld in bijlage 9. Daarbij werd bepaald dat het archief van de 2e brigade van de op te heffen Ie divisie toegezonden moest worden aan gen.maj. Van Limburg Stirum, dat het archief van de op te heffen 2e divisie toegezonden moest worden aan lt.gen. Schuurman vzv. betreffend de 3e, 4e en 6e regimenten, en aan lt.gen. Des Tombe vzv. betreffend het 2e regiment. De dislocatie van de infanterie werd vervolgens bepaald bij KB van 7 november 1843 nr. 61 uitgevoerd bij ministeriële beschikking van 14 november 1843 nr. 43B, en wel op de voet zoals weergegeven in bijlage 10
RM 1843 p. 70 en 285; nr. 861 van deze inventaris; en ARA-2 Oorlog inv.nr. 3295 verbaal van 25 oktober 1843 nr. 2B.
.
Nadat bij KB van 25 januari 1849 nr. 103 uitgevoerd bij ministeriële beschikking van 31 januari 1849 nr. 63B
RM 1849 p. 9.
opnieuw in de omvang der regimenten, en met name van de depotbataljons, was gesneden, werd bij KB van 21 november 1850 nr. 70 uitgevoerd bij ministeriële beschikking van 23 november 1850 nr. 41B de opheffing van de divisie-structuur der infanterie gelast. De bestaande brigades zouden blijven bestaan, waarbij de 1e en 2e brigade van de op te heffen Ie divisie als 1e en 2e brigade zouden voortleven, de 1e en 2e brigade van de op te heffen IIe divisie als 3e en 4e brigade. Hetzelfde KB bepaalde overigens de herinstelling van de functie van Inspecteur der Infanterie en trof bovendien nadere voorzieningen voor de inrichting en omvang van de Infanterie-regimenten
RM 1850 p. 310.
.
De Infanterie sinds de afschaffing van de divisie-structuur 1850-1940
Dit hoofdstuk is zo goed als integraal overgenomen uit de plaatsingslijst, van de hand van P. Kloosterboer, van regiments- en andere infanterie-archieven die in 1985 door het Centraal Archieven Depot van het ministerie van Defensie werden overgedragen. Ook de bijlagen van Kloosterboer zijn, met aanpassing van de nummers, overgenomen. Kloosterboer annoteerde niet, en deze omissie is bij de herbewerking van 1991 niet hersteld. Als bronnen gaf hij op:
Nierstrasz, V.E., "De voorgeschiedenis van W.O. II", niet uitgegeven manuscript, sectie krijgsgeschiedenis van de landmachtstaf, s.a.
Kooiman, J., De Nederlandse Strijdmacht en hare mobilisatie, Purmerend 1915.
Ringoir, H., Afstammingen en Voortzettingen der Infanterie, 's-Gravenhage 1977.
De geschiedenis van de Infanterieregimenten begint volgens het boek van H. Ringoir voor veel regimenten al in de 80-jarige oorlog. Het valt echter buiten het kader van deze inleiding om zo diep op de geschiedenis van de Nederlandse infanterie in te gaan.
Daarom is het het beste te beginnen na de Belgische opstand en de 10-daagse veldtocht. Deze gebeurtenissen hadden grote invloed op de organisatie van de infanterie, doordat de Belgische bataljons uit de sterkte verdwenen. Hierdoor verdween de doorlopende nummering van de afdeelingen Infanterie. Deze werd pas in 1839 hersteld. Het leger kende toen 10 afdelingen Infanterie, de afdelingen grenadiers en jagers niet meegeteld.
In 1841 werd de term "afdeling" vervangen door "regiment". In 1843 werden de in 1829 opgerichte regimenten grenadiers en jagers tot 1 regiment verenigd. Het 9e en 10e regiment werden opgeheven. Ieder regiment bestond toen uit 4 bataljons. De bestaande reservebataljons werden in 1881 bij het regiment gevoegd als vijfde bataljon. Het regiment grenadiers en jagers, bestaande uit 2 bataljons grenadiers en 2 bataljons jagers, kreeg een derde bataljon grenadiers.
Tussen 1903 en 1905 werden het 9e, 10e en 11e regiment Infanterie opgericht, waarbij het aantal bataljons per regiment werd teruggebracht van 5 tot 4.
In 1912 werd de militiewet van Colijn aangenomen, die een verdubbeling van het aantal regimenten tot gevolg had.
In 1913 werd het regiment grenadiers en jagers gesplitst in een afzonderlijk regiment grenadiers en een regiment jagers, terwijl ieder Infanterieregiment werd gesplitst in het oude regiment en een nieuw dat 11 nummers hoger genummerd was (zie bijlage 1). Ieder regiment bestond uit de staf, een mitrailleurpeloton en 3 bataljons, voor het grootste gedeelte bestaande uit dienstplichtige militairen.
Na 6 jaar diensttijd bij de militie werd de dienstplichtige ingedeeld bij de landweer. Deze diende onder meer ter dekking van de mobilisatie en als algemene aanvulling van het leger. De diensttijd duurde 5 jaar, waarin de dienstplichtige 1 keer 5 dagen moest opkomen voor oefeningen en in de overige jaren 1 dag, ter controle van zijn uitrusting. De landweer bestond bij de mobilisatie uit 48 bataljons, die gevormd werden uit de lichtingen van de regimenten die niet meer nodig waren voor het op sterkte brengen van het regiment (zie bijlage 11).
Het lag in de bedoeling, na het beschikbaar komen van meer lichtingen, 72 bataljons landweer te vormen, evenveel als de militiebataljons.
De landweerbataljons waren, evenals de regimenten, territoriaal gebonden.
Na de diensttijd bij de landweer werd de dienstplichtige ingedeeld bij de landstorm, een algemene reserve, tot hij de voor zijn rang of stand bepaalde maximum leeftijd had bereikt.
Deze landstorm dient niet verward te worden met de vrijwillige landstorm, een organisatie die oproepbaar was bij noodtoestanden. Vastgesteld kon worden dat rond 1920 de regimenten georganiseerd waren in 12 Infanteriebrigades, de brigade grenadiers en jagers en de brigades I t/m XI, elk bestaande uit 2 regimenten (zie bijlage 12).
Na 1921 werden deze teruggebracht tot 8 brigades, die ieder bestonden uit 3 regimenten.
De bezuinigingen in 1922 brachten verandering in de legeropbouw. De dienstplichtwet van Minister van Oorlog J.J.C. van Dijk verving de oude militiewet, landweerwet en landstormwet. De landweerbataljons werden opgeheven, daarvoor in de plaats vormde ieder regiment een reserve-regiment (zie bijlage 13). Hiervoor waren de lichtingen 8 t/m 15 bestemd. De eerste 7 lichtingen waren nodig voor het op oorlogssterkte brengen van het eigen regiment, dat geen parate bataljons meer had maar bestond uit de staf, 3 schoolcompagnieën en 1 opleidingscompagnie. Later werd nog 1 schoolcompagnie opgeheven.
In 1933 werd het regiment grenadiers belast met de opleiding in vuurwapengebruik en handgranaatgooien, waardoor de normaalschietschool kon worden opgeheven.
De grootste verandering in deze organisatie vond plaats in maart 1938. Door verlenging van de eerste oefentijd en het verhogen van de lichtingssterkte werd het weer mogelijk om ieder regiment te laten bestaan uit de regimentsstaf en 2 bataljons. Ieder bataljon zou moeten bestaan uit de staf, 2 mitrailleurcompagnieën en een specialisten compagnie. Het Ie bataljon zou dienen voor de eerste opleiding van de dienstplichtigen, duur 51/2 maand, waarna het personeel over zou gaan naar het IIe bataljon, dat zou dienen voor de strategische beveiliging, ter dekking van de mobilisatie. Hiervoor werden deze bataljons gelegerd nabij de grens en kwamen onder bevel van de territoriale bevelhebbers, de commandant van de vesting Holland, de commandant van de stelling Den Helder en de commandant in Zeeland.
Deze reorganisatie werd versneld door de brief van de minister van defensie van 16 maart 1938, Geh.Litt. Z 64. Hierin werd bevolen dat de voorlopige organisatie van het bataljon zou bestaan uit 2 compagnieën en de staf. De IIe bataljons zouden al op 29 maart naar de garnizoenen moeten vertrekken. Aan deze bataljons werd een sectie van 6 veld toegevoegd.
In oktober 1938 werd de specialisten compagnie opgericht bij de Ie bataljons, op 15 februari 1939 bij de IIe bataljons. Bij de mobilisatie in 1939 werden de IIe bataljons grensbataljons terwijl de Ie bataljons werden opgenomen in de Infanterie depots, waarvan er bij de mobilisatie 8 opgericht werden (zie bijlage 14). Zij bestonden uit de depotstaf en 3 depotbataljons.
Behalve het eigen regiment, het reserveregiment en de grens- en depotbataljons vormde ieder regiment ook een mortiercompagnie, mitrailleurcompagnie, pantserafweergeschutcompagnie (P.A.W.) en een reserve grenscompagnie.
In 1940 bestond een regiment Infanterie uit de regimentsstaf, een verbindingsafdeling, een rijwielpatrouille, een compagnie P.A.W., een batterij 6 veld, een compagnie mortieren en 3 bataljons. Na 15 mei 1940 (voor Zeeland 19 mei) werd de demobilisatie van de infanterie geregeld door de oprichting van nieuwe regimenten Infanterie, genummerd 50 t/m 61. Hierin werden de oude regimenten als bataljons, of onderdelen daarvan, opgenomen. Ook de verschillende losse onderdelen maakten deel uit van deze Infanterieregimenten.
Deze nieuwe regimenten werden belast met de administratieve afwikkeling van de zaken van de erin opgenomen onderdelen.
Bijlagen
1. Samenstelling van het "Corps d'Armée tot bezetting van België" juni 1814
Tussen haken: de omvang in personeel.
1e brigade Gen.Maj. De Cornabé
verzamelplaats: 's-Hertogenbosch en omgeving
1e bataljon infanterie van linie (650)
7e bataljon infanterie van linie (500)
6e bataljon landmilitie (850)
14e bataljon landmilitie (850)
1e regiment dragonders (300)
een batterij veldartillerie 6 pond (100)
2e brigade Gen.Maj. De Perponcher
verzamelplaats: Bergen op Zoom en omgeving
5e bataljon infanterie van linie (730)
3e bataljon infanterie van linie (750)
12e bataljon infanterie van linie (650)
16e bataljon landmilitie (650)
een batterij veldartillerie 6 pond (100)
3e brigade Gen.Maj. Stedman
verzamelplaats: Maastricht en omgeving
6e bataljon infanterie van linie (525)
2e bataljon jagers (700)
13e bataljon landmilitie (800)
15e bataljon landmilitie (700)
2e regiment dragonders (300)
een batterij veldartillerie 6 pond (100)
2. Samenstelling van de Infanterie-divisies maart 1815
1e divisie Gen.Maj. Stedman Namen
1e brigade Kol. D'Haine
16e bataljon jagers
4e bataljon Belgische infanterie van linie
6e bataljon infanterie van linie
7e bataljon landmilitie
13e bataljon landmilitie
15e bataljon landmilitie
een batterij veldartillerie 6 pond
2e brigade Kol. D'Eerens
18e bataljon jagers
1e bataljon Belgische infanterie van linie
1e bataljon landmilitie
2e bataljon landmilitie
17e bataljon landmilitie
een batterij veldartillerie 6 pond
2e divisie Gen.Maj. De Perponcher (Bij afwezigheid tijdelijk: Kol. W. van Bylandt) Tongeren
1e brigade Kol. W. van Bylandt
27e bataljon jagers
7e bataljon Belgische infanterie van linie
5e bataljon landmilitie
6e bataljon landmilitie
12e bataljon landmilitie
een batterij veldartillerie 6 pond
2e brigade Kol. Von Gödeke
1e bataljon Nassause lichte infanterie
2e bataljon Nassause lichte infanterie
3e bataljon Nassause lichte infanterie
bataljon Oranje-Nassau
een batterij veldartillerie
3e divisie Gen.Maj. Chassé Leuven
1e brigade Kol. Ditmers
5e bataljon Belgische jagers